臺灣高雄地方法院刑事判決　　　　　　　　　　　　　　九十年度重訴字第二五號
　　公　訴　人　臺灣高雄地方法院檢察署檢察官
　　被　　　告　庚○○
　　選任辯護人　楊焜義
右被告因殺人等案件，經檢察官提起公訴（九十年度偵字第五三五三號），本院判決
如左：
      主  文
庚○○殺人，處有期徒刑壹拾肆年，褫奪公權壹拾年，扣案之水果刀壹把沒收。又傷
害人之身體，處有期徒刑陸月。應執行有期徒刑壹拾肆年伍月，褫奪公權壹拾年，扣
案之水果刀壹把沒收。
      事  實
一、庚○○平日與其妻陳文桂駕駛車牌號碼ＶＷ─六四六八號自用小貨車（車身長約
    四四０公分）四處販賣棉花糖等物營生。緣高雄縣內門鄉內東村九龍宮於民國九
    十年三月十日舉辦民俗藝陣嘉年華會（即俗稱之廟會），因考量當地道路狹窄（
    路寬約三．七公尺）、參觀活動民眾、車輛眾多，及交通順暢等因素，乃由該鄉
    守望相助隊隊員組成交通組（成員包括乙○○、鄭智仁、戊○○、子○○、壬○○、丁○○等人，均穿著黃色制服，由乙○○擔任隊長），負責表演場週邊之交
    通管制、繞境交通指揮等工作；而庚○○、陳文桂於當日十時三十分許，駕駛前
    開小貨車欲進入廟會現場擺攤，行經第一管制點處（距九龍宮牌樓樓梯約三一０
    ．三公尺）為壬○○所攔阻，庚○○執意要進入擺攤，壬○○乃要庚○○詢問負
    責第二管制點（距第一管制點約十．三公尺）之乙○○，乙○○亦因前開交通因
    素而不允，惟庚○○未予理會及停車，並向乙○○稱：「你很『貓』（台語，意
    即很難應付）」等語，即駛入距九龍宮牌樓樓梯約五十公尺處路邊，將前開小貨
    車斜停入空地（車頭朝內），在距車尾一．一公尺處，設置一長約一公尺、寬約
    三．一公尺之攤位，佔據路邊水泥製水溝蓋，而影響交通。殆同日十一時三十分
    許，鄭智仁前往庚○○設攤處，要庚○○撤除擺設之攤位，以免影響交通，因庚○○自認並未妨礙交通而不允撤攤，並與鄭智仁發生口角爭執，而乙○○、戊○○、子○○、壬○○、丁○○等人自無線電通話中聞訊趕來支援，庚○○乃再與
    之發生更激烈之口角衝突，期間又遭年籍姓名不詳之人持塑膠製交通指揮棒擊打
    頭部，庚○○氣憤已極，頓生殺害穿著黃色制服之守望相助隊員以洩憤之犯意，
    乃跑至前開小貨車駕駛座（距庚○○原站立處約五、六公尺，鄭智仁、乙○○、
    戊○○、子○○、壬○○、丁○○此時已散去），拿取其所有之水果刀一把（刀
    刃、刀柄長約各十四公分、十一公分），並明知其所持有之水果刀甚為鋒利，及
    頸部、胸部為人體要害之處，如持該水果刀砍殺人體頸部、胸部，可造成大量出
    血致人於死，陳文桂見庚○○持刀，乃出言阻止，惟庚○○未聽勸阻，仍基於殺
    人之故意，反握該水果刀刀柄，追向當時已距擺攤處約七．六尺之戊○○，以刀
    刺殺戊○○之左胸部，致戊○○因此受有左胸腋下八Ｘ四Ｘ六公分裂傷等傷害並
    跌倒在地，庚○○隨即又追向距擺攤處約十三．一公尺之鄭智仁，以該水果刀揮
    砍鄭智仁頭部、頸部等處，致鄭智仁因此受有左頸部刀傷一處（為致命傷，傷口
    閉合為三公分長，方向由左向右、後向前，深度八公分，傷及頸動脈，由傷口前
    進之方向，不排除亦傷及氣管、食道）、左手臂刀傷三處（分別為：傷口閉合為
    七．五公分、方向由上向下、後向前，傷口外觀之皮下深度一．二公分，傷口深
    入十一公分一處，傷及肌肉；傷口閉合為三．五公分，傷口不規則，不排除刀子
    有滑動之現象所造成，方向由上向下、後向前，深入五公分及二．五公分，傷及
    肌肉；傷口閉合為一．五公分、深二．五公分，傷及肌肉）、左前額一圓形腫塊
    三Ｘ三分、左手腕內側擦傷二．五Ｘ二．五公分、左右手肘部擦挫傷二處、左右
    下肢膝蓋擦挫傷三處等傷害。庚○○見鄭智仁倒地後，即轉身往戊○○方向衝去
    ，戊○○乃撿拾路旁宋江陣陣頭用之木棍一枝打向庚○○，意欲擊落庚○○手中
    水果刀，惟未擊中，該枝木棍因擊中地面而斷為二截，此時，壬○○持木棍一枝
    乘機將庚○○跘倒，子○○、丁○○及年籍姓名不詳之人多人一擁而上欲制伏庚○○，然庚○○竟另基於傷害他人身體之故意，於子○○徒手欲搶下其手中水果
    刀時揮刀反抗、壬○○欲將其制伏時出口咬壬○○之左腳，及丁○○徒手欲扳開
    其右手奪刀時極力反抗（因無法奪下，丁○○乃將該水果刀自刀刃與刀柄交接處
    折斷），因此致子○○受有左手中指、小指裂傷、右小腿擦傷，壬○○受有左腳
    五Ｘ三公分刮痕傷，丁○○受有左拇指掌指腫脹（扭傷）一處等傷害。鄭智仁經
    送醫急救，延至於同日十一時五十分許因頸部刀傷、出血性休克死亡，而庚○○
    亦因遭現場氣憤民眾圍毆而昏迷送醫。後高雄縣警察局旗山分局中埔派出所員警
    據報前往現場處理，當場扣得庚○○所有供作案用水果刀一把。
二、案經鄭銊堅（鄭智仁之父）、戊○○、壬○○、丁○○、子○○訴由高雄縣警察
    局旗山分局報請臺灣高雄地方法院檢察署檢察官偵查起訴。
      理  由
一、訊據被告庚○○固坦承有於右揭時地，駕駛車牌號碼ＶＷ─六四六八號自用小貨
    車，不顧交通管制人員勸阻，執意進入高雄縣內門鄉內東村九龍宮廟會區擺設攤
    位，且持不明物件（即扣案水果刀一把，詳如後述）揮砍他人，致被害人鄭智仁
    死亡、告訴人戊○○受傷等情事，惟矢口否認有殺人等犯行，辯稱：「我擺攤的
    地方沒有妨礙交通。當天我是被他們十幾個人拿鋤頭柄打到無處可躲，才用手上
    拿的東西亂揮，並沒有持水果刀追殺他們，也沒有殺人的意思。他們一來就打我
    ，我被他們打到昏倒，不可能傷害他們」云云。惟查：
  (一)、高雄縣內門鄉內東村九龍宮於九十年三月十日舉辦廟會，為使交通順暢，乃由
      該鄉守望相助隊隊員組成交通組，負責表演場週邊之交通管制、繞境交通指揮
      等工作，而該交通組由證人乙○○擔任負責人，此有高雄內門（羅漢門）九０
      年民俗藝陣嘉年華會秩序導覽手冊、工作分配表在卷可憑，且被告於九十年三
      月十日十時三十分許，欲進入前開廟會場地時，在距九龍宮牌樓樓梯約三一０
      ．三公尺處、三００公尺處均已設有交通管制點，負責管制交通之告訴人壬○○、證人乙○○均因維護交通順暢不允被告進入，惟被告未予理會及停車，並
      向證人乙○○稱：「你很『貓』」等語，而強行進入距九龍宮牌樓樓梯約五十
      公尺處路邊，擺設一已佔據路邊水泥製水溝蓋之長約一公尺、寬約三．一公尺
      之攤位，此為被告及其妻陳文桂所不否認，並經乙○○、告訴人壬○○於九十
      年三月十日警訊、本院調查時證（指）述明確，復經本院於九十年十二月十一
      日勘驗案發現場，繪製有現場圖及拍攝現場相片多幀在卷可憑，再者，參酌證
      人即案發日亦在距九龍宮較近處擺設攤位之癸○○於九十年十月十一日本院調
      查時證稱：「當天我八點多就到廟會現場，那時還沒有交通管制」等語；顯見
      被告欲進入擺攤之時間，廟會場地已進行交通管制，被告非但不聽勸阻，甚至
      出言譏諷交通管制人員，並設攤佔據路邊水泥製水溝蓋，而妨礙交通。
  (二)、被告於擺設攤位後，職司交通管制任務之被害人鄭智仁前往其設攤處，要求被
      告撤攤，以免影響交通，被告未允並與被害人鄭智仁發生口角爭執，而證人乙○○、告訴人戊○○、子○○、壬○○、丁○○等人自無線電通話中聞訊趕往
      支援，被告乃與之發生更激烈之口角衝突，此業經證人乙○○、告訴人戊○○
      、子○○、壬○○、丁○○於本院調查時證（指）述在卷，並經目擊證人辛○○（看熱鬧民眾）、癸○○、甲○（陣頭人員）、丑○○（陣頭人員）於九十
      年三月十日警訊、九十年十月十一日本院調查時均證述：「當時庚○○和穿黃
      色制服的守望相助人員發生口角爭執」等語明確，復依被告所請調閱東森電視
      台案發當日中午新聞錄影帶，依錄影帶中受訪問之男子稱：「攤販（指被告）
      罵那些守望相助的人，說守望相助的人很『貓』（台語），（守望相助的人）
      說我們好意向你說，你還這樣罵」等語，此有該錄影帶一捲、九十年八月三日
      勘驗筆錄在卷可稽；至於被告所提證人己○○於九十年八月三十一日本院調查
      時證稱：「當天有穿黃色制服的人，拿長長的東西，看到庚○○就打下去」等
      語，既與前開證人所證不符，復與同為被告所提另一證人丙○○於同日所證：
      「當時有五、六個人拿木棍走到庚○○做生意的地方，他們有與庚○○說話」
      等語不合，就證人己○○此部分所證，自難認為真實。顯見被告於被害人鄭智
      仁等人前往要求撤攤時，確有不悅並與之發生爭吵之情事，其前開「他們一來
      就打我」之辯解顯不可信。
  (三)、被告與被害人鄭智仁等人口角爭執期間，遭年籍姓名不詳之人持塑膠製交通指
      揮棒擊打頭部，被告乃由擺攤處（前開小貨車車尾）跑至小貨車駕駛座處拿取
      扣案水果刀一把，追殺穿著黃色制服之守望相助人員，此業經被告所提證人丙○○、己○○於九十年八月三十一日本院調查時分別證稱：「當時有五、六個
      人拿木棍走到庚○○做生意的地方，他們有與庚○○說話，有一人打庚○○頭
      部，其他人也打下去，庚○○就跑去車頭拿一枝刀子亂揮」、「我是看到一群
      人打庚○○」等語，及前開錄影帶受訪者稱：「（守望相助的人）說我們好意
      向你說，你還這樣罵，（守望相助的人）就拿指揮棒打，他（指被告）就跑去
      車內拿一支刀子出來就殺」等語，此有前開錄影帶、勘驗筆錄在卷可查，則以
      該民眾於案發後即接受電視台訪談，在較少受外界壓力及利害權衡情況下所為
    之陳述，自較證人丙○○、己○○在被告請求下出庭之證述為可信，又證人乙○○負責之守望相助隊所持用之交通指揮棒為塑膠製品，此業經本院於九十年
      十二月十一日勘驗明確，並有相片一幀在卷可憑，復為被告之妻陳文桂所不否
      認，再者，扣案斷為二截之木棍經送內政部警政署刑事警察局鑑驗，其上並無
      被告血跡，此亦有該局九十一年一月十六日（九一）刑醫字第二五００號鑑驗
      書在卷可考。是應認被告於案發當時確有遭年籍姓名不詳之人持塑膠製交通指
      揮棒擊打頭部，後並自前開小貨車駕駛座取出扣案水果刀追殺穿著黃色制服之
      守望相助人員。
  (四)、被告自擺攤處跑至前開小貨車駕駛座拿取扣案水果刀，二處距離約五、六公尺
      （以車身長約四百四十公分┼車尾至設攤處間距約一．一公尺），後先追殺距
      擺攤處約七．六尺之告訴人戊○○，再追殺距擺攤處約十三．一公尺之被害人
      鄭智仁，被害人鄭智仁最後並倒臥在距擺攤處約十一公尺之馬路上，後被告轉
      身衝往告訴人戊○○時，為告訴人壬○○乘機持木棍跘倒在地，告訴人子○○
      、丁○○及年籍姓名不詳之多人擁上，欲將被告制伏，告訴人子○○於徒手欲
      搶下被告手中水果刀時遭被告揮刀反抗、告訴人壬○○欲將被告制伏時遭被告
      出口咬左腳，及告訴人丁○○徒手欲扳開被告右手奪刀時遭被告極力反抗，因
      此分別受有左手中指、小指裂傷、右小腿擦傷、左腳五Ｘ三公分刮痕傷、左拇
      指掌指腫脹（扭傷）一處等傷害，此業據告訴人戊○○、黃福財、子○○、丁○○、證人乙○○、甲○、丑○○、癸○○於本院調查時指（證）述明確，並
      提出驗傷診斷書為證，復有被告所有水果刀一把扣案、案發當時現場相片多幀
      在卷可憑，再經本院於九十年十二月十一日勘驗案發現場明確，此有前開現場
      圖及現場相片多幀在卷可憑。由被告取刀、追殺、被制伏之相關位置觀，顯係
      被告追殺被害人及告訴人等人，並非如其前所辯「被打到無處可躲」，是被告
      自不得主張前開追殺、傷害行為，係對現時不法侵害為防衛自己權利之正當防
      衛行為。
  (五)、依前開(四)所述，被告取刀後先追殺告訴人戊○○，致告訴人戊○○因此受有左
      胸腋下八Ｘ四Ｘ六公分裂傷等傷害，此有該驗傷診斷書在卷可稽，後又追殺被
      害人鄭智仁，而被害人鄭智仁經法醫師相驗結果為：「死者鄭智仁受有左頸
      部刀傷一處（為致命傷，傷口閉合為三公分長，方向由左向右、後向前，深度
      八公分，傷及頸動脈，由傷口前進之方向，不排除亦傷及氣管、食道）。左
      手臂刀傷三處（分別為：傷口閉合為七．五公分、方向由上向下、後向前，傷
      口外觀之皮下深度一．二公分，傷口深入十一公分一處，傷及肌肉；傷口閉合
      為三．五公分，傷口不規則，不排除刀子有滑動之現象所造成，方向由上向下
      、後向前，深入五公分及二．五公分，傷及肌肉；傷口閉合為一．五公分、深
      二．五公分，傷及肌肉）。左前額一圓形腫塊三Ｘ三分、左手腕內側擦傷二
      ．五Ｘ二．五公分。左右手肘部擦挫傷二處。左右下肢膝蓋擦挫傷三處」
      等傷害，並因「頸部刀傷、出血性休克死亡」，此有勘驗筆錄、相驗屍體證明
      書、臺灣高雄地方法院檢察署鑑定驗斷書等在卷可憑，且參以告訴人戊○○、
      被害人鄭智仁主要受傷之部位：「胸部有重要之器官、頸部有眾多血管」，嚴
      重之傷勢：「左胸腋下，左頸部刀傷一處傷及動脈，且不排除傷及氣管、食道
      ，左手臂刀傷傷口深入十一公分一處」，廣泛之受傷範圍：「除左胸腋下、左
      頸部外，尚有左手臂、左前額部、左右手肘部」，及被告所持又係尖銳鋒利之
      水果刀等情，顯見被告持水果刀向告訴人戊○○、被害人鄭智仁揮砍時，即可
      預見其行為足以致人於死，而其用力之猛，造成告訴人戊○○之左胸腋裂傷有
      「八Ｘ四Ｘ六公分」，被害人鄭智仁之「左頸部刀傷一處傷及動脈，且不排除
      傷及氣管、食道，左手臂刀傷傷口深入十一公分一處」，其欲置告訴人戊○○
      、被害人鄭智仁於死地之殺人犯意，實至為明顯，是被告前開「並無殺人之意
      思」之辯解，顯為圖卸刑責之詞，炯不足採。
  (六)、被告於追殺告訴人戊○○、被害人鄭智仁後，被以木棍跘倒在地，並於遭告訴
      人子○○、丁○○、壬○○制伏過程中強力反抗，致告訴人子○○等三人受有
      傷害等情，已如前(四)所述，此部分顯屬被告在遭制伏過程中所為掙脫行為，已
      非前開殺人犯意之延續，應屬另一傷害故意，雖被告辯稱「不可能傷害子○○
      他們」等語，顯為圖卸刑責之詞，不足採信。
  (七)、被告於本案發生時雖受有：「頭部外傷併頭皮撕裂傷約五公分、肩部挫傷、右
      手肘部挫傷、左手腕血腫約三Ｘ三公分、背部挫傷、雙腳挫傷」等傷害，此有
      其驗傷診斷書在卷可查，然前開傷勢尚屬輕微，其縱因在遭眾人制伏期間有昏
      厥現象，此或因氣憤、害怕所致，均難認被告係因遭眾人圍毆，始不得不為持
      刀殺人、傷害行為。
  是綜上所述，本件事證已明，被告殺人及傷害犯行均堪認定。
二、核被告所為，係犯刑法第二百七十一條第一項之殺人罪（被害人鄭智仁部分）、
    同條第二項殺人未遂罪（告訴人戊○○部分）、第二百七十七條第一項之傷害罪
    （告訴人子○○、丁○○、壬○○部分）。被告雖追殺告訴人戊○○、被害人鄭
    智仁二人，惟此係在極短期間內完成，應認係在其單一殺人犯意下，所為之接續
    殺人行為。公訴人認被告追殺告訴人戊○○部分係犯傷害罪，惟其於起訴書所認
    定之犯罪事實已屬有誤，自就被告所犯此部罪名亦有誤認。又被告在遭跘倒後制
    伏過程中，傷害告訴人子○○等三人，亦屬在單一傷害故意下，為求掙脫之接續
    傷害行為，公訴人認係連續犯，尚有未洽。被告以一殺人行為，觸犯殺人罪、殺
    人未遂罪，以一傷害行為，同時傷害告訴人子○○等三人，均為想像競合犯，均
    應依刑法第五十五條前段規定，分別從一重之殺人罪、傷害罪處斷。被告所犯前
    開二罪，犯意各別，所犯罪名亦殊，應分論併罰。爰審酌被告不知入境問俗，尊
    重廟會當地之管制措施，復譏諷交通管制人員，自招事端，竟心生忿恨，持刀殺
    害被害人鄭智仁、殺傷告訴人戊○○，手段凶殘，罔顧人命，造成不可彌補之人
    命損失，且嚴重危害社會之安全，又傷害告訴人子○○等三人身體，復未與告訴
    人鄭銊堅等人達成民事和解，惟其為求賺取生活之資，始有強行擺攤之舉，且確
    遭年籍姓名不詳之人持指揮棒毆打後，始有殺人、傷害之舉，已如前述，及尚無
    前科記錄（前有過失致死案經緩刑期滿），此有臺灣高等法院被告全國前案紀錄
    表、臺灣高雄地方法院檢察署刑案資料查註記錄表附卷可參，素行尚稱良好等一
    切情狀，分別量處如主文所示之刑，並定其應執行刑。又因其所犯殺人罪之性質
    有褫奪公權之必要，爰宣告褫奪公權十年，以資懲儆。再者，扣案之水果刀一把
    ，為被告所有且供其殺人、傷害犯罪所用之物，已如前述，應依刑法第三十八條
    第一項第二款規定宣告沒收。至於公訴人請求就被告所犯殺人罪部分，量處法定
    最低本刑有期徒刑十年，就所犯傷害罪部分，量處有期徒刑一年，惟被告並未賠
    償告訴人鄭銊堅、戊○○，而告訴人子○○、壬○○、丁○○所受傷害非重，復
    因係被告為求掙脫制伏時所致，公訴人之求刑尚有未當，附此說明。
據上論斷，應依刑事訴訟法第二百九十九條第一項前段，刑法第二百七十一條第一項
、第二項、第二百七十七條第一項、第五十五條、第三十七條第二項、第三十八條第
一項第二款、第五十一條第五款，罰金罰鍰提高標準條例第一條前段，判決如主文。
本案經檢察官劉宗慶到庭執行職務。
中      華      民      國    九十一    年      二      月    二十一    日
                              臺灣高雄地方法院刑事第一庭
                                  審判長法官  林  水  城
                                        法官  郭  佳  瑛
                                        法官  曾  逸  誠
右正本證明與原本無異。
如不服本判決，應於判決送達後十日內，向本院提出上訴狀。
                                        書記官  張  金  蘭
中    華    民    國      九十一      年      二      月      二十二   日
附錄本案論罪科刑法條：
刑法第二百七十一條：
殺人者，處死刑、無期徒刑或十年以上有期徒刑。
前項之未遂犯罰之。
預備犯第一項之罪者，處二年以下有期徒刑。
第二百七十七條：
傷害人之身體或健康者，處三年以下有期徒刑，拘役或一千元以下罰金。
犯前項之罪，因而致人於死者，處無期徒或七年以上有期徒刑，致重傷者，處三年以
上、十年以下有期徒刑。
